【裁判字號】    89,簡上,26
【裁判日期】    891018
【裁判案由】    損害賠償
【裁判全文】
臺灣新竹地方法院民事判決  八十九年度簡上字第二六號
    上  訴  人  乙○○
    訴訟代理人  戊○○
                丁○
                甲○○
    被上訴人    丙○○
右當事人間請求損害賠償事件，上訴人對於中華民國八十八年十二月二十四日本院新
竹簡易庭八十八年度竹簡字第六三０號第一審判決提起上訴，本院判決如左：
    主      文
原判決關於駁回上訴人後開第二項之訴部分，及訴訟費用之裁判均廢棄。
被上訴人應再給付上訴人新台幣貳萬肆仟伍佰伍拾元，及自民國八十八年八月十日起
至清償日止，按年息百分之五計算之利息。
其餘上訴駁回。
第一、二審訴訟費用，由被上訴人負擔百分之二四，餘由上訴人負擔。
    事      實
甲、上訴人方面：
一、聲明：
  （一）原判決不利於上訴人部分廢棄。
  （二）被上訴人應給付上訴人新台幣（下同）十三萬六千一百九十元，及自民國八
        十八年八月十日起至清償日止，按年息百分之五計算之利息。
  （三）如受不利益判決，願供擔保請准免為假執行。
二、陳述：除與原審判決書所載者相同者予以引用外，補稱：
  （一）原審認定上訴人所呈之南門綜合醫院所出具之四紙收據合計一千零八十元，
        及省立新竹醫院所出具之收據計十天，因其項目欄均係註記「證書費」或「
        證明費」，其並非上訴人所受損害，因之此部分請求無據。惟查：原審上開
        用法實有可議之處，按侵權行為其因果關係之「相當性」，係以「通常足生
        此種損害」為判斷基準，易言之，係以行為人之行為所造成之客觀存在事實
        為觀察之基礎，並就其客觀存在之事實，依吾人智識經驗判斷，通常均有發
        生同樣損害結果之可能者，該行為人之行為與損害之間，即有關係。本件上
        開診斷書費用乃為證明損害程序或範圍所必要之方法，就被上訴人侵害上訴
        人身體健康所造成之客觀存在事實以觀，依吾人智識經驗加以判斷，應認為
        均有發生同樣損害、結果可能，依此，本件上開診斷書費用之支出與被上訴
        人侵害上訴人身體健康其間實具有相當因果關係，上訴人請求被上訴人賠償
        上開費用，依法自有理由無疑。況且，本件係被上訴人「故意」侵害之情形
        ，被上訴人既有意使發生上訴人傷害之結果，即令上開診斷證明書費用支出
        與被上訴人侵害事實間不具相當因果關係，被上訴人對上訴人所支出費用自
        亦應負賠之責。
  （二）原審對於上訴人所請求有關支出明正堂國術損傷接骨所之醫療費用計五千一
        百元，認定因上開接骨所並非我國醫療法規所認之醫療機構，因之無從證明
        其係因本件侵權行為所必須支出費用。然查原審認定事實有所違誤，因按侵
        權行為如實際確已受有損害，而其數額不能為確切之證明者，法院自可依其
        調查所得斟酌情形為之判斷。本件前開明正堂國術損傷接骨所按上訴人所呈
        其所開具之證明書（收據）以觀，其係經行政院衛生署登記立案之接骨所，
        且該證明書背面亦有印花稅票，甚者，上開接骨所亦留有上訴人於前數次至
        該診所之就診記錄，依此，上訴人的確有支出上開醫療費用。按上開證明書
        （收據）其上所載損傷亦與上訴人於原審所呈南門綜合醫院出具之診斷證明
        書所載傷處相符，再佐以於上開接骨所醫療時間與本件傷害時間亦相符合。
  （三）就上訴人所請求有關短少之工作收入部分，原審以上訴人於侵權行為發生時
        原係欲領取離職薪資，逕認上訴人不克舉證侵權行為發生時係從事何項工作
        ，而認上訴人此部分請求無理由。惟按損害賠償，除法律或契約另訂定外，
        應以填補債權人所受損害及所失利益為限。依通常情形或依已定之計劃、設
        備或其他特別情事，可得預期之利益，視為所失利益。民法第二百十六條定
        有明文。上訴人雖於侵權行為發生時並無工作，然斯時係原欲去領取離職薪
        資，易言之上訴人之所以離職係因另找新工作，然因被上訴人對上訴人之傷
        害行為造成上訴人之傷害行為造成上訴人就醫養傷不克工作，因之於醫治期
        間無法有正常之工作收入，被上訴人對此段養傷期間不克工作所短少之薪資
        收入（即所失利益）自亦應負賠償之責。
  （四）就有關精神慰撫金之請求部分，被上訴人於原審辯稱其自八十八年一月至同
        年十一月自僑丹公司所領取薪資合計二十二萬元。然查於上訴人對訴外人張
        僑丹之訴請給付薪資之另民事事件中（本院八十八年度竹勞小字第二號），
        被上訴人曾稱上訴人於僑丹公司每月薪資為三萬元，另於上訴人被訴傷害案
        件中（本院八十八年度簡上字第六七號），訴外人張僑丹（原僑丹公司負責
        人）亦證述被上訴人於僑丹公司擔任經理乙職，而上訴人僅於僑丹公司擔任
        助理，月薪即三萬元，則被上訴人於僑丹公司擔任經理，月薪又怎可能僅區
        區一萬八千元？被上訴人上開所報金額顯然有所保留，且被上訴人稱任職於
        僑丹公司，底薪為二萬元，並提出所得稅扣繳憑單乙紙，惟此並不能代表被
        上訴人於前開期間所領全部薪津即為上開數額，其所領實際薪津應尚有諸如
        所謂職務加給、津貼等經常性給與，被上訴人於原審就此部分顯然故為隱瞞
        而未為提出，原審僅判上訴人精神慰撫金一萬元，似乎就有審酌之餘地。
三、證據：爰用原審之立證方法外，提出薪資袋影本，並聲請傳訊證人劉萬火。
乙、被上訴人方面：被上訴人未於言詞辯論期日到場，亦未提出書狀作何聲明或陳述
    。
    理      由
一、程序方面：本件被上訴人經合法通知，未於言詞辯論期日到場，核無民事訴訟法
    第三百八十六條各款所列情形，爰依上訴人聲請，由其一造辯論而為判決。
二、上訴人起訴主張：上訴人原本任職於僑丹企業股份有限公司（以下簡稱僑丹公司
    ）私辦之小寶貝嬰幼中心，於八十八年三月八日下午一時二十分許，上訴人至設
    址於新竹市○○街六九號一樓僑丹公司，欲向該公司負責人即訴外人張僑丹領取
    離職薪資，適張僑丹不在，經任職於僑丹公司經理之被上訴人斥責上訴人之不是
    ，並告以俟張僑丹回來再談，上訴人一度離去後再返回僑丹公司，欲質問上訴人
    為何口出惡言，被上訴人當時手中還抱一歲餘之幼兒訴外人郭俊宏出面應門，因
    不滿上訴人一直按門鈴吵醒院內兒童，以徒手並隨手取得之畚箕一支毆打上訴人
    ，至上訴人受有左面頰、前胸、左有第三、四指及背部挫傷之傷害，上訴人提出
    傷害告訴後，經台灣新竹地方法院檢察署檢察官偵查起訴，經本院刑事庭以八十
    八年度易字第五五六號刑事判決判處罰金四千元，嗣經被上訴人上訴後，經臺灣
    高等法院以八十八年度上易字第四二九一號判決上訴駁回確定在案，本件被上訴
    人以毆打方式不法侵害上訴人身體，上訴人計支出醫療費七千四百七十一元，又
    上訴人因負傷不克上班，因而短少工作收入六萬元，且上訴人因被上訴人所施暴
    行，於心理層面造成無法揮去之夢魘，於今不時憶起仍痛楚難挨，為此請求精神
    慰撫金八萬元，而上述損害均係被上訴人故意傷害所致，為此依侵權行為損害賠
    償法律關係，請求被上訴人賠償上訴人十四萬七千四百七十一元等語。
三、被上訴人則對於上述時地與上訴人發生口角爭執等情均不爭執，惟以其係基於正
    當防衛始為上述舉措，並無傷害上訴人等語資為抗辯。
四、經查：上訴人主張其於八十八年三月八日下午一時二十分許，至設址於新竹市○
    ○街六九號一樓僑丹公司，欲向該公司負責人即訴外人張僑丹領取離職薪資，詎
    引起被上訴人不滿，進而以徒手並隨手取得之畚箕一支毆打上訴人，至上訴人受
    有左面頰、前胸、左有第三、四指及背部挫傷之傷害等情，業據上訴人提出南門
    綜合醫院所出具之診斷證明書、醫療費用明細表等件為證，原審依職權調閱本院
    八十八年度易字第五五六號被上訴人傷害案件卷宗，證人曾瓊瑤、陳筱敏於前開
    案件中亦證稱：被上訴人一開門就毆打上訴人，後來又拿畚箕對其毆打（見偵查
    卷第十五頁至第二十四頁反面），前開筆錄經原審向兩造提示，兩造均對證言無
    意見，被上訴人對於上述時地與上訴人發生口角爭執情事均不否認，惟辯稱當時
    係上訴人持皮包對其毆打，其僅係抵抗，並出手將之推開，其係基於正當防衛始
    為上述舉措，並無傷害上訴人云云，惟被上訴人對此並未舉證以實其說，參以診
    斷證明書所載上訴人所受係左面頰、前胸、左有第三、四指及背部挫傷之傷害，
    亦不可能係上訴人為誣陷被上訴人而自行造成，從而被上訴人前開辯解，尚難遽
    信，應認被上訴人確有故意毆傷上訴人之事實。按故意或過失不法侵害他人權利
    者，負損害賠償責任，民法第一百八十四條第一項前段定有明文，本件被上訴人
    既故意侵害原告之身體，致上訴人受有損害，上訴人自可依侵權行為法律關係請
    求被上訴人賠償損害。
五、就上訴人請求被上訴人賠償醫療費用七千四百七十一元部分，上訴人提出南門綜
    合醫院醫療費用收據四紙、處方箋治療單、門診健保費用證明單各乙紙、臺灣省
    立新竹醫院收據二紙、明正堂國術損傷接骨所證明書（收據）乙紙為證，就其中
    南門綜合醫院門診健保費用證明單上所記載診察費、內服藥費、治療處置費等費
    用計九百四十五元，及臺灣省立新竹醫院八十八年五月四日醫療費用收據上所記
    載費用三百三十六元，合計一千二百八十一元部分，應屬因被上訴人侵權行為所
    支出之必要費用，上訴人據此請求被上訴人賠償，應有理由。惟其中南門綜合醫
    院醫療費用收據四紙所載費用一千零八十元部分，及臺灣省立新竹醫院八十八年
    六月二十五日所出具之收據乙紙所載費用十元部分，項目欄均註記「證書費」或
    「證明費」，此部分並非係因侵權行為所生財產上之損害，不得請求賠償（最高
    法院六十六年度第五次民庭庭推會議決議（二）結論可資參照）。又原告雖提出
    明正堂國術損傷接骨所證明書（收據）乙紙為證，而請求上藥包紮所支出之費用
    五千一百元，並主張就前開證明書（收據）以觀，係經行政院衛生署登記立案之
    接骨所，其上所載損傷亦與南門綜合醫院出具之診斷證明書所載傷處相符，上訴
    人於上開接骨所醫療時間與本件傷害時間亦相符合，足徵上訴人的確有支出上開
    醫療費用。惟查：依上訴人所提之前開收據，固可證明其確有支出前開費用，證
    人劉萬火即前開接骨所負責人亦證稱上訴人確有至其接骨所貼藥等語，惟就目前
    從事何種工作方面，證人劉萬火證稱其職業為耕田，則證人劉萬火是否合格之醫
    療人員，對於上訴人所受傷害，是否適格可以進行醫療行為，已有所疑。且證人
    劉萬火復稱：上訴人胸口會痛，如何造成不知道，是否挫傷關係產生不知道，沒
    有傷口，右側會痛是損傷的痛，是肌肉痛，有可能是摔傷，伊對上訴人貼中藥貼
    八次，需五千元，因面積很大等語，證人劉萬火對於上訴人何以造成如此傷害，
    上訴人治療之此部分，是否與被上訴人毆打上訴人所造成之損傷有關，均答稱不
    知，則上訴人前開治療費用是否與被上訴人之侵權行為有關，亦有所疑。況依上
    訴人前開傷勢，本得於合格之西醫或中醫醫院治療，非必須選擇前開接骨所予以
    治療，上訴人捨合格之中西醫院之正途不就，反選擇國術接骨所予以治療，上訴
    人至前開接骨所治療所支出之費用，尚無從證明治療之必要費用，從而上訴人就
    此部分之請求，亦不應准許。
六、按不法侵害他人之身體或健康者，對於被害人因此喪失或減少勞動能力，或增加
    生活上之需要時，應負損害賠償責任，民法第一百九十三條第一項定有明文。次
    按身體或健康受侵害，而減少勞動能力者，其減少及殘存勞動能力之價值，不能
    以現有之收入為準，蓋現有收入每因特殊因素之存在而與實際所餘勞動能力不能
    相符，現有收入高者，一旦喪失其職位，未必能自他處獲得同一待遇，故所謂減
    少及殘存勞動能力之價值，應以其能力通常情形下能取得之收入為標準；又被害
    人因身體健康被侵害而喪失勞動能力所受之損害，其金額應就被害人受侵害前之
    身體健康狀態、教育程度、專門技能、社會經驗等方面酌定之，不能以一時一地
    之工作收入為準。最高法院六十一年台上字第一九八七號、六十三年台上字第一
    三九四號判例可資參照。本件上訴人另主張因其遭被上訴人毆傷，不克上班，因
    而短少收入計六萬元部分，被上訴人對此則以上訴人當時早已離職置辯。經查：
    本件侵權行為發生之時，係上訴人赴僑丹公司領取離職薪資之時（參八十八年五
    月二十日、同年六月十七日偵查筆錄），從而上訴人於遭受侵權行為時，並無工
    作等情，應堪認定。惟減少及殘存勞動能力之價值，不能以現有收入或以一時一
    地之工作收入為準，應以被害人之身體健康狀態、教育程度、專門技能、社會經
    驗等方面酌定之，並斟酌通常情形下能取得之收入為標準定之，已如前述，從而
    縱使上訴人於被害當時並無工作，亦得以請求減少工作收入所受之損害。而上訴
    人係私立新生高級醫事職業學校畢業，並通過考試院護士考試及格，目前在建成
    聯合中醫診所任職，月薪約一萬九千五百元，業據上訴人提出護士證書、畢業證
    書、全民健康保險卡（以上均為影本）等件為證，被上訴人對此亦不爭執，則審
    酌上訴人於八十七年六月十四日自前開私立新生高級醫事職業學校畢業，於同年
    十月三十日取得護士資格，於前開侵權行為發生時，取得護士資格未滿半年，目
    前在建成中醫診所任職，月薪約一萬九千五百元，本院認依通常情形上訴人所能
    取得之收入，以每月一萬九千五百元為適當。而本院向南門綜合醫院函查上訴人
    所受傷勢，經函覆結果：「依據病歷記載，患者乙○○於八十八年三月八日因有
    左面頰、前胸、左第三、四指及背部挫傷來院治療，‧‧‧‧宜需修養一週。」
    ，有該院八十八年十一月十六日南綜醫字第四七一號函附卷可稽，從而減少勞動
    能力之期間，應以一週為適當，上訴人主張以兩個月計算，並未舉證以實其說。
    從而上訴人得請求減少勞動能力之損害賠償為一萬九千五百元乘以三十分之七，
    等於四千五百五十元，上訴人逾此部分之主張為無理由，即不應准許。
七、又上訴人主張其因被上訴人所施暴行，於心理層面造成無法揮去之夢魘，於今不
    時憶起仍痛楚難挨，為此請求精神慰撫金八萬元部分。按不法侵害他人之身體、
    健康、名譽、自由、信用、隱私、貞操，或不法侵害其他人格法益而情節重大者
    ，被害人雖非財產上之損害，亦得請求賠償相當之金額，民法第一百九十五條第
    一項前段定有明文。法院對於慰撫金之量定，則應斟酌兩造之身分地位及經濟狀
    況等能力定之。經查：上訴人係六十九年七月六日出生，現年二十歲（侵權行為
    發生時為十九歲），私立新生高級醫事職業學校畢業，並通過考試院護士考試及
    格，目前在建成聯合中醫診所任職，月薪約一萬九千五百元，已如前述，復為被
    上訴人所不爭執；而被上訴人係五十三年七月二十七日生，現年三十六歲（侵權
    行為時為三十五歲），私立新民高級商工職業學校畢業，任職於僑丹公司，八十
    八年一月至同年十一月自僑丹公司領薪二十二萬元等情，業據被上訴人提出扣繳
    憑單影本乙紙在卷可稽，對此上訴人雖主張被上訴人及曾稱上訴人於僑丹公司每
    月薪資為三萬元，訴外人張僑丹亦證述被上訴人於僑丹公司擔任經理乙職，而上
    訴人僅於僑丹公司擔任助理，月薪即三萬元，則被上訴人於僑丹公司擔任經理，
    月薪又怎可能僅區區一萬八千元？被上訴人上開所報金額顯然有所保留，不能代
    表被上訴人於前開期間所領全部薪津即為上開數額，其所領實際薪津應尚有諸如
    所謂職務加給、津貼等經常性給與云云，惟上訴人對此並未舉證以實其說，本院
    依上訴人之聲請向財政部臺灣省北區國稅局新竹市分局、台中市稅捐稽徵處查詢
    被上訴人之報稅資料，經前開機關回函，均稱無被上訴人之報稅資料，尚難推翻
    被上訴人支領薪水之情形。本院斟酌兩造身分地位、經濟狀況等一切情狀，參酌
    上訴人受有左面頰、前胸、左第三、四指及背部挫傷之傷害，認上訴人所受之傷
    勢雖非嚴重，但其乃是遭受被上訴人故意以徒手及畚箕毆傷上訴人，以上訴人當
    時年紀尚輕，僅因欲質問被上訴人為何口出惡言，被上訴人不滿其吵醒院內兒童
    ，即毆打之，上訴人突遭此種故意傷害行為，在心理層面上所產生之陰影與影響
    非輕，本院認上訴人所請求之慰撫金以三萬元為適當。上訴人逾此部分金額之請
    求，不應准許。
八、綜上所述，上訴人依侵權行為之規定請求被上訴人賠償損害，於三萬五千八百三
    十一元，及自起訴狀繕本送達之翌日（即八十八年八月十日）起至清償日止，按
    年息百分之五計算之利息之範圍，洵無不合，應予准許。原審判命被上訴人給付
    上訴人一萬一千二百八十一元及法定遲延利息，駁回上訴人其餘請求及假執行之
    聲請，其不足部分，尚非允洽，上訴人求予廢棄，為有理由，應由本院廢棄，改
    判命被上訴人再給付上訴人二萬四千五百五十元及法定遲延利息。其餘部分核無
    不洽，上訴意旨指摘原判決該部分為不當，求予廢棄，非有理由，應予駁回。另
    本判決所命給付，未逾六十萬元，一經本院宣示即告確定，無宣告假執行之必要
    ，原判決駁回上訴人此部分假執行之聲請，結論並無不合，仍應予維持，併此敘
    明。
九、據上論結，本件上訴為一部有理由，一部無理由，依民事訴訟法第四百三十六條
    之一第三項、第四百四十九條第一項、第四百五十條、第四百六十三條、第三百
    八十五條第一項前段、第七十九條但書，判決如主文。
中      華      民      國    八十九    年      十      月     十八     日
                                            臺灣新竹地方法院民事第一庭
~B審判長法  官  陳國成
~B      法  官  李承訓
~B      法  官  張宏節
不得上訴。
~B      法院書記官  陳秀子


司法院資訊處製作；財團法人民間司法改革基金會備份。
